【裁判字號】    99,訴,238
【裁判日期】    990824
【裁判案由】    分割共有物
【裁判全文】
臺灣嘉義地方法院民事判決               99年度訴字第238號
原      告  丙○○
訴訟代理人  林芳榮律師
被      告  庚○○
            己○○
            乙○○
            戊○○
            丁○○○
上  一  人
訴訟代理人  甲○○
上列當事人間請求分割共有物事件，本院於民國99年8月17日言
詞辯論終結，判決如下：
    主  文
兩造共有坐落嘉義縣朴子市○○○段德家小段四○六地號土地，
地目田，面積零點一零八六公頃，應分割如附圖二（朴子市地政
事務所99年4月7日複丈成果圖）所示：Ａ部分面積零點零二七一
五零公頃，分歸被告庚○○、己○○取得，並按應有部分各二分
之一保持共有；Ｂ部分面積零點零二七一五零公頃，分歸被告丁○○○取得；Ｃ部分面積零點零二七一五零公頃，分歸被告乙○○、戊○○取得，並按應有部分各二分之一保持共有；Ｄ部分面
積零點零二七一五零公頃，分歸原告取得。
訴訟費用由兩造按附表所示比例負擔。
    事實及理由
壹、程序方面：被告庚○○、己○○、乙○○、戊○○、丁○○○等經合法通知，均未於最後言詞辯論期日到場，核無民事
    訴訟法第386條各款所列情形，爰依原告之聲請，由其一造
    辯論而為判決。
貳、實體方面：
一、原告起訴主張：嘉義縣朴子市○○○段德家小段四○六地號
    土地（下稱系爭土地）為兩造所共有，應有部分如附表所示
    ，系爭土地並無法令規定或契約約定，不得分割之情形，基
    於土地經濟有效利用，實有分割之必要，因全體共有人無法
    就分割方法達成協議，爰依法訴請裁判分割。又系爭土地現
    為空地，由各共有人分別占有使用中，請准按現地使用位置
    為分配等語。並聲明：如主文所示。
二、被告己○○、乙○○及丁○○○則以：同意原告所主張之分
    割方案，惟懷疑土地界址遭他人動過手腳，現場狀況與地籍
    圖不符，因為原告利用系爭土地南側開闢道路，希望測量現
    場道路、排水溝位置等語。
三、被告庚○○及戊○○則未於言詞辯論期日到場，亦未提出書
    狀作何聲明或陳述。
四、本院之判斷：
(一)、按各共有人，除法令另有規定外，得隨時請求分割共有物。
    但因物之使用目的不能分割或契約訂有不分割之期限者，不
    在此限。共有物之分割，依共有人協議之方法行之。分割之
    方法，不能協議決定者，法院得因任何共有人之聲請，命以
    原物分配於各共有人，民法第823條第1項、第824條第1、2
    項分別定有明文。本件原告主張系爭土地為兩造所共有，各
    共有人應有部分如附表所示乙節，有原告所提之土地登記謄
    本足憑。又按農業發展條例所稱耕地，指依區域計畫法劃定
    為特定農業區、一般農業區、山坡地保育區及森林區之農牧
    用地；每宗耕地分割後每人所有面積未達0.25公頃者，不得
    分割，農業發展條例第3條第11款、第16條第1項本文分別定
    有明文。查系爭土地地目雖為「田」，然使用分區為「鄉村
    區」，使用地類別為「乙種建築用地」，有土地登記謄本之
    記載可稽，故系爭土地尚非劃定為農業區、山坡地保育區或
    森林區之土地，自非屬農業發展條例所稱之耕地，故不受分
    割後最小面積0.25公頃之限制。基上，系爭土地既無法令禁
    止分割之規定，兩造共有人就系爭土地又未訂有不分割之協
    議，亦無因物之使用目的上不能分割之情形，且兩造於本院
    調解時部分被告未到庭，而無法達成調解。足見兩造間無法
    就分割方法達成協議，則原告訴請判決分割系爭土地，自無
    不合，應予准許。
(二)、關於分割方案，本院審酌如下：
１、爭土地位於嘉義縣朴子市鄉間，西邊鄰約 4米寬小路，北邊
    鄰四間連棟建築，建物北側為鄉道，系爭土地北側遭他人建
    物佔用，被告己○○表示已與鄰地地主交換使用，目前佔有
    使用情形由北至南分別為庚○○及己○○、丁○○○、乙○○及戊○○、原告，系爭土地最南側目前供作通行道路、排
    水溝，原告表示因同段255 地號土地亦為其所有，為利土地
    整體耕作及通行之方便，才將地籍圖上規劃之道路拉直，將
    道路開闢於系爭土地上，原告願分得道路及排水溝部分之土
    地等情，業據本院履勘現場查明，製有勘驗筆錄在卷可稽，
    並囑託嘉義縣朴子地政事務所測量明確，系爭土地現況詳如
    附圖一（現況圖）所示。
２、本院審酌依原告所主張如附圖二所示之分割方案，已盡可能
    符合土地占有使用之現況，且各共有人所分得土地亦屬方正
    完整，俾達到土地分割後之最大經濟效益，且編號Ａ至Ｄ部
    分土地均鄰西側道路，甚利於通行。至原告所分得之Ｄ部分
    土地上雖有道路及排水溝佔用，惟原告已表明係考量系爭土
    地南側之同段255 地號土地為其所有，為使原告所有之土地
    能夠一併耕作，不因道路而割裂為南北兩側，乃將道路開設
    於系爭土地上，與地籍圖上之道路、水利用地交換使用，且
    道路因此截彎取直，更利通行，原告亦同意分得道路及排水
    溝部分土地等情，故由原告分得Ｄ部分土地，亦符合其意願
    。又系爭土地上之道路及排水溝均非位於被告等人分得之土
    地上，無礙被告等分得土地之利用，業經朴子市地政事務所
    測量明確，此參附圖一Ｄ部分道路及排水溝均在「5 ～6 」
    分配線南側即明（5 ～6 虛線即為分配線，詳附圖一左下角
    說明欄之記載）。
３、綜上，本院兼顧共有人之占有使用現狀及意願等一切情狀，
    認如附圖二所示之分割方案，符合系爭土地分割之整體效益
    及共有人全體之利益，應可採取。
五、綜上所述，本院認原告主張如附圖二所示之分割方案符合土
    地分割之經濟效用及共有人全體之利益，堪認係適當、公允
    之分割方法。從而，原告本於共有人之資格，起訴請求就系
    爭土地予以分割，即屬正當，應予准許，爰判決如主文第一
    項所示。
六、末按因分割共有物而涉訟，由敗訴當事人負擔訴訟費用顯失
    公平者，法院得酌量情形，命勝訴之當事人負擔其一部，民
    事訴訟法第80條之 1定有明文。本件兩造係因分割系爭土地
    無法達成協定而涉訟，但各自所為之行為均為維護自身權益
    ，揆諸上揭說明，本件訴訟費用應按兩造於系爭土地之應有
    部分比例負擔始符公平，爰定訴訟費用分擔如主文第二項所
    示。
七、據上論結，本件原告之訴為有理由，依民事訴訟法第385條
    第1項前段、第80條之1、第85條第1項但書，判決如主文。
中    華    民    國    99    年     8    月    24     日
                  民事第三庭  法  官  洪嘉蘭
以上正本係照原本作成。
如對本判決上訴，須於判決送達後20日內向本院提出上訴狀，如
委任律師提起上訴者，應一併繳納上訴審裁判費。
中    華    民    國    99    年    8     月    24    日
                              書記官  陳見明
附表：系爭土地應有部分及訴訟費用分擔比例一覽表
┌─────┬───────┬─────────┬───┐
│共有人姓名│應有部分比例  │訴訟費用負擔之比例│備註  │
├─────┼───────┼─────────┼───┤
│丙○○    │四分之一      │同左              │      │
├─────┼───────┼─────────┼───┤
│丁○○○  │四分之一      │同左              │      │
├─────┼───────┼─────────┼───┤
│乙○○    │八分之一      │同左              │      │
├─────┼───────┼─────────┼───┤
│戊○○    │八分之一      │同左              │      │
├─────┼───────┼─────────┼───┤
│庚○○    │八分之一      │同左              │      │
├─────┼───────┼─────────┼───┤
│己○○    │八分之一      │同左              │      │
└─────┴───────┴─────────┴───┘

司法院資訊處製作；財團法人民間司法改革基金會備份。
